臺灣高等法院臺中分院民事判決
110年度上字第400號
上  訴  人  王張蜜（兼王志寬之承當訴訟人）
訴訟代理人  呂旺積律師
被  上訴人  林連禎  
訴訟代理人  王文聖律師
複  代理人  張浚泓律師
上列當事人間分割共有物事件，上訴人對於民國110年6月4日臺
灣臺中地方法院108年度重訴字第558號第一審判決提起上訴，本
院於111年8月9日言詞辯論終結，判決如下：
    主      文
原判決（除確定部分外）廢棄。
上開廢棄部分，兩造共有之臺中市○○區○○段000地號土地依臺中
市豐原地政事務所收件日期文號109年3月24日土測字第60200號
複丈成果圖分割，編號A、B部分由上訴人取得，編號C部分由被
上訴人取得，並由上訴人給付被上訴人新臺幣604萬9,688元之補
償金。 
第一審（除確定部分外）、第二審訴訟費用，由上訴人負擔8分
之5，餘由被上訴人負擔。
    事實及理由
壹、程序方面
　　坐落臺中市○○區○○段000地號土地（下稱系爭土地，面積750
    ㎡）於原審之共有人爲兩造及訴外人王○○（上訴人之應有部
    分1/2、被上訴人之應有部分3/8、王○○之應有部分1/8），
    王○○之應有部分1/8於本院審理中移轉登記由上訴人取得（
    見本院卷一第297頁之土地登記謄本），經被上訴人同意上
    訴人、王○○聲請承當訴訟（見本院卷二第95、101頁），經
    核並無不合，應予准許。
貳、實體方面：
一、被上訴人主張：
　　兩造共有系爭土地，上訴人之應有部分爲5/8（即上訴人應
    有部分1/2＋王○○應有部分1/8＝5/8），被上訴人之應有部分
    爲3/8，系爭土地無不能分割之特約，依使用目的非不能分
    割，依民法第823條第1項、第824條規定，求為准分割系爭
    土地如臺中市豐原地政事務所收件日期文號109年4月8日土
    測字第70700號複丈成果圖（下稱附圖二）所示分割方案，
    編號A部分由被上訴人取得，編號B、C部分由上訴人取得。
    原審判決准許依附圖二所示分割方案分割，上訴人不服提起
    上訴，被上訴人答辯聲明：上訴駁回（被上訴人於原審超過
    請求分割系爭土地部分，業已確定，茲不贅述)。
二、上訴人答辯：
　　系爭土地上現存有門牌號碼臺中市○○區○○路000巷00號之鋼
    筋混凝土造3層樓建物（下稱系爭建物，所有人爲上訴人之
    子王鴻進）、門牌號碼臺中市○○區○○路000巷00號  之三合
    院平房（下稱系爭三合院）及倉庫。系爭三合院係上訴人之
    配偶在世時所建，爲上訴人與子女共同生活成長之處所，存
    在已長達一甲子，目前上訴人仍居住其內，亦爲上訴人之子
    孫逢年過節團圓聚會之居所，並爲眾多王氏子孫參拜祖先神
    祇之廳所，上訴人及子孫對於系爭三合院有緊密之情感連結
    。系爭三合院雖向臺中市政府申請登錄爲指定古蹟或歷史、
    紀念建築，未獲文化資產審議會委員認同，惟上訴人期待完
    整保存祖輩留存富有紀念意義及精神傳承之系爭三合院，爰
    主張依臺中市豐原地政事務所收件日期文號109年3月24日土
    測字第60200號複丈成果圖（下稱附圖三）所示分割方案分
    割，編號A、B部分由上訴人取得，編號C部分由被上訴人取
    得，並以金錢補償被上訴人應有部分分配不足部分等語，資
    為抗辯。上訴聲明：㈠原判決主文第2項廢棄。㈡上開廢棄部
    分，兩造共有之系爭土地依附圖三分割，編號A、B部分由上
    訴人取得，編號C部分由被上訴人取得，並由上訴人給付被
    上訴人新臺幣（下同）487萬元之補償金。
三、本院之判斷：   　　
　㈠按各共有人，得隨時請求分割共有物。但因物之使用目的不
    能分割或契約訂有不分割之期限者，不在此限，民法第823
    條第1項定有明文。經查，系爭土地為兩造所共有，上訴人
    應有部分5/8、被上訴人應有部分3/8，此爲兩造所不爭執。
    系爭土地之使用分區爲農業區，且屬臺中市神岡地區都市計
    畫細部計畫用地，此有臺中市政府都市計畫土地使用分區證
    明書可稽（見本院卷二第39頁）。又系爭土地上有王鴻進起
    造之系爭建物，並已辦理保存登記，此有建物登記謄本可稽
    （見本院卷一第299頁），並經本院調閱臺中縣政府工務局9
    0工建使字第954號使用執照卷宗核閱屬實。而依使用執造記
    載系爭土地爲農業區建地，系爭建物之用途爲「住房」，非
    屬農舍，爰無農業發展條例第18條第5項規定之限制，此有
    臺中市豐原地政事務所函文在卷足憑（見本院卷一第311頁)
    。兩造就系爭土地未訂有不分割之契約，復無法協議分割，
    且系爭土地亦查無不能分割之情事，被上訴人訴請分割系爭
    土地，核與民法第823條第1項之規定相符，自屬有據。
　㈡又按分割之方法不能協議決定，或於協議決定後因消滅時效
    完成經共有人拒絕履行者，法院得因任何共有人之請求，命
    為下列之分配：一、以原物分配於各共有人。但各共有人均
    受原物之分配顯有困難者，得將原物分配於部分共有人。二
    、原物分配顯有困難時，得變賣共有物，以價金分配於各共
    有人；或以原物之一部分分配於各共有人，他部分變賣，以
    價金分配於各共有人。以原物為分配時，如共有人中有未受
    分配，或不能按其應有部分受分配者，得以金錢補償之。民
    法第824條第2項、第3項亦有明文。次按法院裁判分割共有
    物，須斟酌各共有人之利害關係、使用情形、共有物之性質
    及價值、經濟效用，符合公平經濟原則，其分割方法始得謂
    為適當（最高法院110年度台上字第2824號判決意旨參照）
    。且法院裁判分割為形成之訴，關於定分割方法，應依職權
    為公平之裁量，採取最適當之方法為分割，以符合共有人之
    利益，不受共有人所主張分割方法之拘束（最高法院99年度
    台上字第1791號判決意旨參照）。經查：
　⑴系爭土地之建物現況爲系爭建物、三合院及倉庫，此有原審
    之勘驗筆錄及航照圖、臺中市豐原地政事務所收件日期文號
    108年10月30日豐土測字第240000號複丈成果圖（下稱附圖
    一）之現況圖可稽（見原審卷第131至139頁、第143頁）。
    系爭建物位於系爭三合院旁邊，爲王鴻進起造所有並居住使
    用，爲被上訴人所不爭執（見本院卷一第174頁）。系爭三
    合院係緊臨同段000地號土地界線建築，而坐落於系爭土地
    之正中位置，此有現況圖（即附圖一編號E部分）可稽。
　⑵依上訴人之出生日期爲9年12月15日（見本院卷一第297頁土
    地謄本之記載），及系爭三合院之房屋稅起課年月爲49年1
    月，此有系爭三合院之臺中市政府地方稅務局房屋稅籍證明
    書可稽（見本院卷二第41頁）；再依系爭三合院之建物主體
    結構圖可知，系爭三合院除正廳外，另有6個廂房，此有建
    物測量成果圖可稽（見本院卷二第43頁），上訴人主張系爭
    三合院爲其先夫所建，而爲其一家早年共同生活之處所，當
    可採信。      㳋
　⑶系爭三合院雖爲土造及磚造之建物（見本院卷二第41頁之稅
    籍證明書記載），但外觀仍完整足堪使用（見本院卷二第45
    至47頁之照片）；又室內之正廳爲客廳及神明廳，整潔明亮
    （見本院卷二第55至59頁之照片），其餘廂房分別爲上訴人
    之臥室及起居室，並於室內走道及衛浴間設置無障礙設施便
    於上訴人生活利用（見本院卷二第61至73頁之照片），上訴
    人主張系爭三合院現仍爲上訴人居住使用中，應可採信。
　⑷依上訴人及其子女向臺中市政府申請將系爭三合院指定爲古
    蹟、歷史或紀念建築之意見：「本建物係由先父及母親取得
    長輩同意經營耕作其中二甲多的土地至今，因爲48年八七水
    災舊建築受損，因而父母於農地中間就地取材，構建山皮植
    槐堂地綠建築本址，其選用建材爲田地黑土下之黃土加上 
    水、稻草及米糠，用人力及水牛攪拌印製一塊塊土磚加上防
    風之刺竹構建而成，其所取用大部分建材均爲就地取材之綠
    建築，而每日使用之廚房是大灶，就用就地取用之枯木及樹
    葉爲燃料，目前過年過節仍然還在使用，此建築物自49年至
    今已經超過62年。我母親王張蜜女士及我們兄弟願意將此建
    築永遠保存下來，作爲學者專家國人等研究學習之用。」等
    語（見本院卷一第183頁），足認系爭三合院對於上訴人及
    其子女而言，係作爲緬懷先夫、父及凝聚家族感情之居處。
    縱然文化資產價值評估專案小組經現場勘驗後，認定系爭三
    合院係屬一般傳統民宅，而建議不指定爲古蹟及不登錄爲歷
    史、紀念建築等語（見本院卷一第185至187頁），惟此爲專
    案小組依歷史、藝術、科學、自然等價值所爲之判斷，非就
    上訴人及後輩子孫之家族意義爲考量。且專案小組之評估結
    果，亦認定系爭三合院目前保存管理維護良好（見本院卷一
    第185頁），已認可系爭三合院之結構安全無虞，則上訴人
    主張系爭三合院仍堪使用而應予保留，亦非無據。    
　⑸從而，基於系爭三合院為王氏子孫之祖厝，及現由上訴人占
    有使用之現況，分割方案當以保留系爭三合院之完整性爲必
    要，自以上訴人主張之附圖三所示分割方案，編號A、B部分
    由上訴人取得，編號C部分由被上訴人取得，並以金錢補償
    被上訴人應有部分分配不足部分爲適當。至於補償金額部分
    ，原審囑託理德不動產估價師事務所鑑定結果，依被上訴人
    之應有部分3/8，本應分得面積爲281.25㎡（計算式：750㎡×3
    /8＝281.25㎡），惟依附圖三所示分割方案編號C部分僅120.2
    8㎡，被上訴人分配短少160.97㎡（計算式：281.25㎡－120.28㎡
    ＝160.97㎡），應受補償之金額爲604萬9,688元，此有不動產
    估價報告書可據（見不動產估價報告書第2、51頁），兩造
    亦同意以估價報告書評估之金額爲補償（見本院卷二第12頁
    ），自得以604萬9,688元爲適當之補償金額。
　⑹至於被上訴人主張若採附圖三所示分割方案，被上訴人分配
    短少160.97㎡，達原可獲分配土地面積之57%，侵害被上訴人
    之利益甚鉅，且變相鼓勵共有人先佔用特定部分，再以房地
    合一爲由爭取分割方案云云。經查，被上訴人取得系爭土地
    應有部分之登記日期爲106年4月26日（見本院卷一第297頁
    土地謄本之記載），相較於上訴人早於49年間即居住於系爭
    三合院，對於系爭三合院確有情感依附，即難認上訴人有何
    先佔先贏之情節；且被上訴人表示認同估價報告書評估之60
    4萬9,688元爲適當之補償金額，亦難認對於被上訴人有何侵
    害，被上訴人上開主張並不可採。
　⑺綜上，本院審酌上開各情，認系爭土地依附圖三所示分割方
    案，編號A、B部分由上訴人取得，編號C部分由被上訴人取
    得，由上訴人補償被上訴人604萬9,688元，屬公平適切之分
    割方法。
四、綜上所述，被上訴人請求裁判分割系爭土地，核屬有據。系
    爭土地應採附圖三所示分割方案，編號A、B部分由上訴人取
    得，編號C部分由被上訴人取得，由上訴人補償被上訴人604
    萬9,688元。原審所採之分割方法即有未合，上訴意旨指摘
    此部分原判決不當，求予廢棄改判，為有理由，應由本院將
    原判決此部分廢棄，改判如主文第2項所示。
五、末按因共有物分割、經界或其他性質上類似之事件涉訟，由
    敗訴當事人負擔訴訟費用顯失公平者，法院得酌量情形，命
    勝訴之當事人負擔其一部，民事訴訟法第80條之1定有明文
    。而定共有物分割之方法，可由法院自由裁量而為適當之分
    配，不受任何共有人主張之拘束，故本件雖依上訴人主張之
    分割方案為分割，然因分割共有物之訴係以請求分割共有物
    之形成權為訴訟標的，當事人提出之分割方法，僅係供法院
    參考，其分割方法對於各共有人而言，並無勝敗之問題。因
    此，本件訴訟費用爰諭知由兩造按應有部分之比例負擔，較
    為公允，爰判決如主文第3項。
六、本件事證已明，兩造其餘之攻擊或防禦方法，經本院斟酌後
    ，認為均不足以影響本判決之結果，爰不逐一論列，附此敘
    明。
七、據上論結，本件上訴為有理由，判決如主文。
中　　華　　民　　國　　111 　年　　8 　　月　　30　　日
            民事第一庭     審判長法　官  張瑞蘭
                                 法　官  林孟和
                                 法　官  廖穗蓁
正本係照原本作成。　　　　　　　　　　　　　　　　
如不服本判決，應於收受送達後20日內向本院提出上訴書狀，其
未表明上訴理由者，應於提出上訴後20日內向本院補提上訴理由
書（須按他造當事人之人數附繕本）。因疫情而遲誤不變期間，
得向法院聲請回復原狀。
上訴時應提出委任律師或具有律師資格之人之委任狀；委任有律
師資格者，另應附具律師資格證書及釋明委任人與受任人有民事
訴訟法第466條之1第1項但書或第2項所定關係之釋明文書影本。
如委任律師提起上訴者，應一併繳納上訴裁判費。 
                            　   書記官  黃美珍
　　　　　　　　　　　　　　　　 
中　　華　　民　　國　　111 　年　　8 　　月　　30　　日